【裁判字號】    98,交聲,4593
【裁判日期】    981230
【裁判案由】    聲明異議
【裁判全文】
臺灣臺中地方法院交通事件裁定        98年度交聲字第4593號
原處分機關  交通部公路總局臺中區監理所
異  議  人
即受處分人  甲○○
送達代收人  乙○○
上列異議人即受處分人因違反道路交通管理處罰條例案件，對於
交通部公路總局臺中區監理所民國九十八年十一月二十三日所為
之處分（中監違字第裁六０－ＧＤ0000000號裁決書），
聲明異議，本院裁定如下：
    主  文
原處分關於罰鍰新臺幣肆萬玖仟伍佰元部分撤銷。
前項撤銷部分，甲○○不罰。
    理  由
一、原處分機關交通部公路總局臺中區監理所係以：異議人即受
    處分人甲○○於民國九十六年九月二十五日凌晨四時許，駕
    駛車牌號碼ＯＱ－七二八七號自用小客車，在臺中市○○街
    與一心街口處前，因「酒後駕車，經測試酒精濃度為每公升
    一點零三毫克」之交通違規事由，為警當場舉發，依道路交
    通管理處罰條例第三十五條第一項第一款規定，裁處受處分
    人罰鍰新臺幣（下同）四萬九千五百元，吊扣駕駛執照十二
    個月，施以道安講習。
二、本件聲明異議意旨略以：伊因本件酒醉駕車案件，經臺灣臺
    中地方法院檢察署予以緩起訴處分，已義務勞務一百四十小
    時，因一事不兩罰，請求撤銷本件裁決書關於所處罰鍰四萬
    九千五百元之處分，爰聲明異議等語（其餘關於施以道安講
    習及吊扣駕照等部分均未聲明異議）。
三、按汽車駕駛人，駕駛汽車經測試檢定有酒精濃度超過規定標
    準之情形者，處新臺幣一萬五千元以上六萬元以下罰鍰，並
    當場移置保管該汽車及吊扣其駕駛執照一年；因而肇事致人
    受傷者，並吊扣其駕駛執照二年；致人重傷或死亡者，吊銷
    其駕駛執照，並不得再考領，道路交通管理處罰條例第三十
    五條第一項第一款定有明文。惟依九十五年二月五日正式施
    行之行政罰法第二十六條第一項規定：「一行為同時觸犯刑
    事法律及違反行政法上義務規定者，依刑事法律處罰之。但
    其行為應處以其他種類行政罰或得沒入之物而未經法院宣告
    沒收者，亦得裁處之。」此乃一行為同時造成刑罰法律與行
    政秩序罰規定發生競合適用之關係時，基於「一事不二罰」
    之法理，經由立法程序確立應以刑罰優先為原則，避免行為
    人承受過度且重複之處罰。此觀該條立法理由明確揭示：「
    一行為同時觸犯刑事法律及違反行政法上義務規定時，由於
    刑罰與行政罰同屬對不法行為之制裁，而刑罰之懲罰作用較
    強，故依刑事法律處罰，即足資警惕時，實無一事二罰再處
    行政罰之必要。且刑事法律處罰，由法院依法定程序為之，
    較符合正當法律程序，應予優先適用。但罰鍰以外之沒入或
    其他種類行政罰，因兼具維護公共秩序之作用，為達行政目
    的，行政機關仍得併予裁處，故為第一項但書規定。」，其
    理益明。是以前揭行政罰法中刑事法律處罰優先且不再處以
    行政秩序罰之目的，既係因為行為人已接受刑罰而足資警惕
    ，且已發生懲罰之作用，即無使行為人陷於雙重處罰之不利
    益，則關於刑事法律處罰之範圍自應採取實質認定，凡刑事
    實體法或程序法中所規定客觀上剝奪行為人生命、自由、財
    產權利，主觀上亦因制裁之嚴厲性、痛苦性，其強度足以造
    成心理強制而間接達成矯正教化目的之處遇手段，皆應納入
    其中，而不以形式上符合刑法第三十二條至第三十四條所定
    主刑及從刑種類者為限，始與前揭法律規範之意旨相符。
四、經查：本件受處分人上開酒後駕車行為，除構成道路交通管
    理處罰條例第三十五條第一項第一款之交通違規事由外，亦
    已合於刑法第一百八十五條之三服用酒類不能安全駕駛動力
    交通工具而駕駛罪之構成要件，臺灣臺中地方法院檢察署檢
    察官於斟酌受處分人之犯後態度及公共利益之維護後，認以
    緩起訴處分為適當，乃於九十六年十月三十一日以九十六年
    度偵字第二三三九０號為緩起訴處分確定，並於處分書中載
    明緩起訴期間為二年，受處分人應自緩起訴處分期間起算日
    起，至緩起訴期間屆滿前二個月止，依該署觀護人室之指示
    向指定之公益團體、地方自治團體或社區提供一百四十小時
    之義務勞務，並應於緩起訴處分確定後，依該署觀護人之指
    定按時至該署報到，接受相關規定說明。受處分人業已履行
    上開緩起訴處分所附條件，且緩起訴期滿未據撤銷等情，有
    臺灣高等法院被告前案紀錄表、緩起訴處分書各一份附卷可
    稽。則受處分人上開違反刑事法律禁止規範之犯罪事實既已
    明確，僅因檢察官採取緩起訴處分之替代性刑事處遇手段，
    未將該案逕行起訴或聲請簡易判決處刑，致其後適用之刑事
    訴訟程序有所區別，然就受處分人必須提供一定時數之義務
    勞務觀察，其如未在上開指定期間內確實履行義務，依刑事
    訴訟法第二百五十三條之三第一項第三款之規定，受處分人
    將遭受撤銷緩起訴處分之不利益；反之，倘其確實遵守並履
    行各項緩起訴條件，除非合於刑事訴訟法第二百六十條所定
    情形之一，否則受處分人即無再就同一案件遭受刑事訴追之
    虞。從而，受處分人已因上開緩起訴處分而剝奪其自由權，
    主觀上前揭勞務提供義務亦具有強制性、懲罰性，仍具有替
    代刑罰之效果。換言之，檢察官為緩起訴處分並命駕駛人向
    公益團體捐款或提供義務勞務者，駕駛人係履行檢察官為緩
    起訴處分命令，此等命令名義上雖非刑罰，但仍是一種特殊
    的處遇措施，造成駕駛人之財產減少或義務增加，性質上亦
    屬干預人民自由之處分，與刑事制裁無異，實質上則為刑事
    處罰，自不應就同一行為再受行政罰鍰（臺灣高等法院九十
    六年十一月刑事庭庭長法律問題研討會決議、臺灣高等法院
    臺中分院九十八年度交抗字第一二四四、一一五九、一０三
    二號裁定均同此結論）。
五、另道路交通管理處罰條例第三十五條第八項固定有汽車駕駛
    人經裁判確定處以罰金低於該條例第九十二條所訂最低罰鍰
    基準規定者，應依該條例裁決繳納不足最低罰鍰部分之規定
    。惟檢察官以緩起訴命被告向指定之公益團體、地方自治團
    體或社區提供義務勞務，與道路交通管理處罰條例第三十五
    條第八項經裁判確定處以「罰金」，其性質迥然不同，並無
    所謂差額可言，自無適用該條例之可能（臺灣高等法院臺中
    分院九十八年度交抗字第九八一號裁定參照），附此敘明。
六、綜上，原處分關於受處分人違反道路交通管理處罰條例第三
    十五條第一項第一款所處罰鍰四萬九千五百元，依行政罰法
    第二十六條第一項前段規定，即應依刑事法律處罰之，已無
    再依上開道路交通管理處罰條例第三十五條第一項第一款裁
    處行政罰鍰之餘地，受處分人據以聲明異議非無理由，原處
    分就此部分應予撤銷，另由本院為受處分人不罰之諭知。
七、據上論斷，應依道路交通管理處罰條例第八十七條第二項、
    道路交通案件處理辦法第二十條，裁定如主文。
中    華    民    國    98    年    12    月    30    日
                  交通法庭  法  官  高文崇
上正本證明與原本無異。
如不服本裁定，應於送達後五日內，向本院提出抗告狀。
                            書記官  林淑慧
中    華    民    國    98    年    12    月    30    日

司法院資訊處製作；財團法人民間司法改革基金會備份。
